臺灣桃園地方法院民事裁定　　　　　 110年度家婚聲字第10號
聲　請　人　乙○○　
代　理　人　陳怡文律師
相　對　人　甲○○　
代　理　人　林品君律師
　　　　　　吳存富律師
　　　　　　許亞哲律師
上列當事人間聲請宣告改用夫妻分別財產制事件，本院裁定如下
：
    主      文
准聲請人乙○○與相對人甲○○間之夫妻財產制改用分別財產制
。
聲請程序費用由相對人負擔。
    理    由
一、聲請意旨略以：兩造於民國79年10月23日結婚，現婚姻關係
    存續中，婚後並未約定夫妻財產制，依法應以法定財產制為
    兩造之夫妻財產制。兩造原共同居住於桃園市○○區○○○
    路000 號（下稱復興一路房地），兩造自108 年底即已分居
    迄今。兩造於婚姻關係存續中取得之不動產多數登記為相對
    人所有，惟相對人於108 年1 月2 日未告知聲請人，逕自將
    復興一路房地贈與兩造長女謝馨毅，並於同年4 月18日辦理
    抵押貸款，聲請人均不知悉，嗣聲請人於109 年7 月間因復
    興一路房地之大門管制更換遙控器而無法進入，為此聯繫並
    請求相對人交付大門遙控器無果後，迄今仍無法進出復興一
    路房地，顯見雙方夫妻關係業已名存實亡。另相對人於102
    年4 月間私自購買位於桃園市○○區○○○路000 巷00號6
    樓之房地（下稱文化七路房地），並於108 年11月13日將戶
    籍遷至該址，均為聲請人所不知悉。因相對人就其所有之財
    產對聲請人有所隱匿，且未經知會聲請人或經聲請人同意即
    自行處分其名下財產，足見兩造間現已有民法第1010條第1
    項第4 、5 、6 款所定之情事，且兩造分居迄今已逾6 個月
    ，兩人主觀上均無繼續維繫婚姻之意願，已難於維持共同生
    活，亦合於同條第2 項所規定之情形。為此，爰依法聲請宣
    告改用分別財產制等語。
二、相對人答辯略以：
  ㈠相對人因聲請人不斷索要金錢及不動產，迫於無奈遂同意於
    108 年1 月6 日與聲請人簽訂「夫妻財產分配約定書」（下
    稱系爭約定書），依系爭約定書之第二頁已載明「夫妻財產
    分配白紙黑字寫明，日後任何一方不得對他方名下財產有任
    何權利主張，不得異議，不得言語生端」等語。顯見兩造早
    已於108 年1 月6 日合意將名下財產先行點清分配後，並簽
    訂書面契約改用夫妻分別財產制，拋棄對於他方之剩餘財產
    分配請求權，故聲請人自不得再行主張宣告改用分別財產制
    。
  ㈡縱兩造所簽之系爭約定書，無法認為已改用夫妻分別財產制
    ，惟相對人就婚後財產之處分亦無民法第1010條第1 項第4
    、5 、6 款得宣告改用分別財產制之情形。兩造自婚後均有
    投資互不干涉，聲請人亦經常自行購置財產，均未曾告知或
    與相對人討論，亦非相對人所得置喙，故相對人向認夫妻間
    財產係各自獨立，是以，聲請人主張相對人隱瞞而購入文化
    七路房地云云，洵屬無稽。聲請人於兩造購買復興一路房地
    時即已同意由相對人單獨所有，且嗣後相對人欲將復興一路
    房地贈與謝馨毅前，已告知並與聲請人討論過，方會約定復
    興一路房地由相對人單獨所有，故聲請人主張其全然不知相
    對人將復興一路房地贈與女兒謝馨毅云云，顯不實在。
  ㈢至兩造未同居已達六個月以上，係肇因於聲請人不斷向相對
    人索要財產，並以不雅文字騷擾相對人，致使相對人無法再
    與聲請人同居一處，而可歸責於聲請人，故聲請人以此為由
    主張宣告改用分別財產制為無理由。
  ㈣並聲明：聲請駁回。
三、按夫妻未以契約訂立夫妻財產制者，除本法另有規定外，以
    法定財產制，為其夫妻財產制，民法第1005條定有明文。次
    按民法第1010條第1 項規定：夫妻之一方有下列各款情形之
    一時，法院因他方之請求，得宣告改用分別財產制：㈠依法
    應給付家庭生活費用而不給付時。㈡夫或妻之財產不足清償
    其債務時。㈢依法應得他方同意所為之財產處分，他方無正
    當理由拒絕同意時。㈣有管理權之一方對於共同財產之管理
    顯有不當，經他方請求改善而不改善時。㈤因不當減少其婚
    後財產，而對他方剩餘財產分配請求權有侵害之虞時。㈥有
    其他重大事由時。另同條第二項規定：夫妻之總財產不足清
    償總債務、或夫妻難於維持共同生活，不同居已達6 個月以
    上時，第1 項規定於夫妻均適用之。其中該條第2 項規定，
    係考量夫妻感情破裂，不能繼續維持家庭共同生活，且事實
    上不同居已達6 個月以上時，彼此既不能相互信賴，自應准
    其改用分別財產制，俾夫妻各得保有其財產所有權、管理權
    及使用收益權，減少不必要之困擾而設（74年6 月3 日立法
    理由參照），又法條明定夫妻雙方均得為請求，可見縱其事
    由應由夫妻之一方負責，應負責之一方亦非不得為該項請求
    （最高法院101 年度台上字第613 號裁判意旨參照）。
四、經查：
  ㈠聲請人主張兩造於79年10月23日結婚，現婚姻關係仍存續中
    ，因兩造於婚後並未約定夫妻財產制，依法應適用法定財產
    制，嗣兩造自108 年底起即分居迄今，且因財產事宜多所爭
    執而難於維持共同生活，又兩造於108 年1 月6 日簽立系爭
    約定書等情，有聲請人所提出之戶籍謄本、兩造提出之LINE
    對話紀錄截圖、系爭約定書等在卷為證（參見本院卷第5 、
    6 、10、26、27至32頁）；參以相對人於本院110 年9 月9
    日訊問時亦自陳兩造係自108 年底開始分居，堪認聲請人上
    開主張屬實，應值採信。
  ㈡相對人辯稱：系爭約定書縱未經登記，惟在兩造之間仍因合
    意並簽立書面而生效，僅係不生得對抗第三人之效力，故兩
    造間仍應受該契約之拘束，故兩造早已於簽立系爭約定書斯
    時成立夫妻分別財產制，聲請人之本件主張為無理由云云。
    惟法院經夫妻間一造之請求後宣告改用分別財產制者，將生
    法定財產制消滅之法律效果，且日後兩造夫妻間之財產制，
    改適用民法分別財產制之相關規定；而夫妻間以書面約定就
    特定財產應如何分配或使用收益者，僅係一方與他方間將依
    約發生相應契約內容之債權債務法律關係；故前者（改用分
    別財產制）係生法定財產制消滅之法律效果，與後者係兩造
    就特定財產之債權債務關係為分配之約定，二者間究屬二事
    ，不可相提並論。相對人固抗辯兩造早已於108 年1 月2 日
    簽立系爭約定書並於斯時已成立夫妻分別財產制在先云云，
    惟觀諸系爭約定書之內容（見本院卷第26頁），僅為就特定
    財產（A8站附近土地、鶯歌國際一路土地及房屋、龜山區復
    興一路土地及房屋、相對人甲○○之退休金）之分配為約定
    ，並於契約末記載，就上開「『夫妻財產分配』白紙黑字寫
    明，日後任何一方不得對他方名下財產有任何權利主張，不
    得異議，不得言語生端」等文字，實難認系爭約定書已就兩
    造間之「全部財產關係」為約定（例如金錢存款、保險等均
    未約定）；且觀諸系爭約定書內容，全無一語提及兩造間之
    「夫妻財產制改為分別財產制」，亦完全未記載「拋棄對於
    他方之剩餘財產分配請求權」，故亦難認系爭約定書就兩造
    於未來婚姻關係尚存續期間所取得之財產，亦在約定之範圍
    內。從而，系爭約定書之約定，既僅涉及契約內容所載特定
    財產債權債務關係之分配，與
    本件聲請改用分別財產制所生之法律效果，尚屬有間，客觀
    言之，系爭約定書自難認係兩造間將夫妻財產制改為分別財
    產制之約定。
  ㈢兩造自108 年底起迄今分居已逾1 年半，兩造於此期間仍不
    斷為財產事宜爭執，且聲請人已提起離婚訴訟經本院以109
    年度婚字第491 號案件審理中等情，業經兩造提出前開LINE
    軟體對話紀錄為據，此情並為兩造於本院訊問時所不爭執。
    再觀諸兩造間LINE通訊軟體之對話，聲請人對相對人稱：「
    我的眼睛真的瞎了！從來沒有看過像你這樣無情無義又貪婪
    的女人，我的心已定了，從今天起，我們就斷絕夫妻關係，
    我會寫一份離婚協議書請你簽名」等語（見本院卷第27頁）
    ，足見兩造目前確實已因感情破裂、欠缺互信基礎，而難以
    繼續維持家庭共同生活，揆諸前揭規定及說明，聲請人聲請
    兩造間改用分別財產制，於法有據。相對人雖抗辯：兩造分
    居係因聲請人為索要財產不斷騷擾相對人，致相對人身心俱
    疲而無法與聲請人共同生活，故兩造分居之事由顯不可歸責
    於相對人云云，惟依前開最高法院101 年度台上字第613 號
    裁判意旨，縱為有責之一方，亦非不得依民法第1010條第2
    項之規定請求宣告將夫妻財產制改用為分別財產制，故相對
    人前開抗辯，自無足採。
  ㈣從而，聲請人於本件聲請將兩造間之夫妻財產制，宣告改用
    分別財產制，於法並無不合，應予准許。
五、爰裁定如主文。
中    華    民    國   110    年    11    月    29    日
                   家事法庭     法  官  林曉芳
以上正本係照原本作成。
如對本裁定抗告須於裁定送達後10日內向本院提出抗告狀，並繳
納抗告裁判費新台幣1,000 元。
中    華    民    國   110    年    11    月    29    日
                                書記官  甘治平